【裁判字號】    99,監,94
【裁判日期】    991122
【裁判案由】    改定未成年人監護人
【裁判全文】
臺灣屏東地方法院民事裁定                99年度監字第94號
聲  請  人  徐文章
相  對  人  徐祥羽
            劉紋雯
上列聲請人聲請選定未成年人監護人事件，本院裁定如下：
    主  文
選定聲請人徐文章（男，民國四十三年二月三日生，身分證統一
編號：Z000000000號）為未成年人徐俊霖（男，民國
九十三年四月九日生，身分證統一編號：Z000000000
號）、徐俊宥（男，民國九十六年三月十八日生，身分證統一編
號：Z000000000號）之監護人。
相對人徐祥羽、劉紋雯享有自由探視未成年人徐俊霖、徐俊宥之
權利，得隨時至聲請人住處探視未成年人徐俊霖、徐俊宥，惟需
在監護人陪同狀況下，且不得偕同未成年人徐俊霖、徐俊宥外出
及過夜。
聲請程序費用新台幣壹仟元由聲請人負擔。
    理  由
一、本件聲請意旨略以：未成年人徐俊霖（男，民國00年0 月0
    日出生，身分證統一編號：Z000000000號）、徐俊宥（男，
    民國00年0 月00日出生，身分證統一編號：Z000000000號）
    之父親即相對人徐祥羽因案現於屏東監獄服刑中，未成年人
    之母親即相對人劉紋雯又於99年4 月7 日離家出走，二人均
    未行使及負擔未成年人等之權利、義務，而未成年人徐俊霖
    於今年即將就讀小學1 年級，未成年人徐俊宥亦將就讀幼稚
    園，因聲請就學補助需由法定代理人代向郵局辦理開戶，故
    為未成年人之最佳利益，爰依民法第1055條第3 項、民法第
    10 89 條之1 規定聲請改由聲請人擔任未成年人之監護人，
    以利日後代為處理事務等語，並提出戶籍謄本、受理失蹤人
    口案件登記表影本、臺灣屏東監獄受刑人在監執行證明書本
    為證。
二、按父母均不能行使、負擔對於未成年子女之權利、義務，或
    父母死亡而無遺囑指定監護人時，依左列順序定其監護人：
    一、與未成年人同居之祖父母；二、與未成年人同居之兄姊
    ；三、不與未成年人同居之祖父母；未能依第一項之順序定
    其監護人時，法院得依未成年子女、四親等內之親屬、檢察
    官、主管機關或其他利害關係人之聲請，為未成年人子女之
    最佳利益，就其三親等旁系血親尊親屬、主管機關、社會福
    利機構或其他適當之人選定為監護人，並得指定監護之方法
    ，民法第1094條第1 、3 項分別定有明文；是未成年子女之
    法定監護人順序，依父母、與未成年人同居之祖父母、與未
    成年人同居之兄姊、不與未成年人同居之祖父母定之，倘上
    列之人均不能行使、負擔對於未成年子女之權利、義務時，
    即得由未成年子女、四親等內之親屬、檢察官、主管機關或
    其他利害關係人之聲請依民法第1094條第3 項之規定聲請法
    院選定監護人。法院為審酌未成年人之最佳利益，得徵詢主
    管機構或社會福利機構之意見或請其進行訪視，就民法第一
    千零五十五條之一所定事項，為事實之調查，並提出調查報
    告及建議，此乃非訟事件法第125 條第1 項定有明文。次按
    所謂父母之一方不能行使對於未成年子女之權利，兼指法律
    上不能（例如受停止親權之宣告）及事實上之不能（例如在
    監受長期徒刑之執行、精神錯亂、重病、生死不明等）而言
    ，最高法院62年台上字第415 號著有判例可資參照。
三、經查：
  (一)聲請人主張之上開事實，業據其提出戶籍謄本、受理失蹤人
    口案件登記表影本、臺灣屏東監獄受刑人在監執行證明書本
    為證，並經證人即聲請人配偶林碧茹於本院審理時到庭陳稱
    ：「（問：你媳婦什麼時候離家出走？）4 月7 日離家到現
    在都沒有回來，也沒有打電話回來，她音訊全無，我也有跟
    我先生帶小孩去她娘家找她，但也找不到她人。」等語；未
    成年人徐俊霖亦到庭陳述：「（問：你媽媽有無在家？）沒
    有。」、「（問：媽媽有無打過電話給你？）沒有。」等語
    屬實，有本院99年9 月8 日訊問筆錄附卷可參；而相對人即
    未成年人生母劉紋雯經本院合法通知並未到場，僅提出願意
    放棄未成年人之監護權之聲明以供本院審酌，有本院送達證
    明書及家事報到單、聲明狀在卷可考；另相對人即未成年人
    生父徐祥羽亦到庭陳稱：「（問：你是什麼案子在監執行？
    ）槍砲，判8 年4 月，…。」、「（問：對於聲請人聲請改
    定未成年人監護人，有何意見？）沒有意見，我同意。」、
    「（問：你太太現在何處？）我也不知道。」等語明確，亦
    有本院99年8 月20日訊問筆錄附卷可稽，是聲請人之主張堪
    信為真實。
  (二)本院依職權函請財團法人私立天主教中華聖母社會福利慈善
    事業基金會對相對人即未成年人母親劉紋雯進行訪視，據該
    會函覆：本會聯繫相對人劉紋雯約訪，相對人劉紋雯皆無法
    配合訪查時間，故本案暫以退案方式處理等情，有財團法人
    私立天主教中華聖母社會福利慈善事業基金會99年11月8 日
    （99）財中福基字第0867號函1 份在卷可佐，因此無法對相
    對人劉紋雯進行訪視；另本院依職權函請屏東縣政府進行訪
    視，據其轉而委託財團法人伊甸社會福利基金會屏東分事務
    所分別對相對人即未成年人父親徐祥羽、聲請人與未成年人
    實地進行訪視，評估建議略以：(1)相對人徐祥羽方面：婚
    姻史與家庭生活狀況：相對人徐祥羽表示自己與未成年人母
    親即相對人劉紋雯是國小同學，交往1 、2 年結婚，彼此關
    係不錯，都住在屏東，結婚至今約7 年多。又相對人徐祥羽
    表示，未入獄前平日往來者大都是工作上的朋友和客人，左
    右鄰居有熟悉但是很少有互動，當時自己的妹妹與自己的家
    人同住，自己與父母即聲請人夫妻互動良好，什麼都可以說
    ，自己與未成年人亦互動很好，工作較晚回家時，未成年人
    等都會等自己回家，未成年人等常想自己，現在一週1 次來
    屏監看自己。職業與經濟概況：相對人徐祥羽表示，以前
    從事改車、修車工作快要五年之久，平日除了工作外早上協
    助家務與中藥批發商之工作，自己的工作時間為上午7 點至
    晚上7 點，以前每月收入約新台幣（下同）10萬餘元，支出
    平均3 、4 萬元，平均每月淨收入6 、7 萬元，房貸與車貸
    約有1 百多萬元。身心狀況：相對人徐祥羽表示，自己沒
    有重大問題，身體狀況很好。監護動機與意願：相對人徐
    祥羽表示，自己有照顧未成年人等之意願，要未成年人等之
    監護權，在監期間監護權委託父母代為行使，認為監護權是
    照顧未成年人等長大，讓未成年人等接受教育，而爭取監護
    權之動機，因為相對人劉紋雯有吸毒但是沒有前科，未成年
    人等給相對人劉紋雯照顧不放心，因為相對人劉紋雯沒有能
    力養育未成年人等，沒有工作能力與經驗，只會伸手要錢，
    沒有能力照顧孩子。照顧史、親職能力評估：1.照顧史：
    相對人徐祥羽表示，以前都是自己與相對人劉紋雯二人照顧
    未成年人等，自己白天上班未成年人會去工廠，下班後陪未
    成年人等去公園玩鞦韆，假日帶未成年人等去墾丁玩，去海
    生館走走看看，有時週末六日休假會帶家人去外面吃東西，
    未成年人等生病都由相對人劉紋雯照顧，夫妻彼此一起帶去
    就醫，而未成年人等做錯事，自己會教導，自己聲音大聲點
    相對人劉紋雯會擋，自己認為自己採取民主教育之管教方式
    ，未成年人等有時比較盧，說話大聲比較有效，對事情有所
    堅持。2.親職能力評估：相對人徐祥羽對於未成年人等描述
    較為膚淺較不深刻，對於未成年人等瞭解不多，學習狀況較
    不了解，可能因為入監服刑，對於目前狀況了解程度有所不
    同，相對人徐祥羽除了年齡輕與國中學歷優於聲請人外，對
    於未成年人等瞭解與成長需要花心思考量，加上相對人徐祥
    羽在管教上言語較為粗暴，且有吸毒史，是否有能力顧及未
    成年人等之心理狀況有待評估及佐證。而相對人徐祥羽在管
    教未成年人等以速成法為主，以說話大聲為手段，使用原因
    認為比較有效，但是對於未成年人等的內心易造成損傷。
    照顧計畫：1.探視子女之安排：相對人徐祥羽表示，相對人
    劉紋雯要來看未成年人等會給其探視，若相對人劉紋雯要探
    視來家裡看，在感情上沒有什麼問題，相對人劉紋雯要付未
    成年人等之撫養費，獲得與未獲得監護權沒有不一樣。2.對
    於未成年人就學之態度及計畫：相對人徐祥羽表示，未成年
    人徐俊霖今年讀高樹國小，自己過去沒有參與學校活動，未
    來求學看未成年人等之能力，最少要有高中畢業，遇到困難
    找父母幫忙，不用煩惱資源問題。(2)聲請人與未成年人方面
    ：家庭生活狀況：聲請人表示，自己是雲林人，太太是六
    龜的人，在此地有不少雲林同鄉與朋友、工作上的朋友等人
    往來，目前同住的有自己與太太及未成年人等共計四口同住
    ，自己與未成年人等互動良好，未成年人等很貼心、很黏自
    己、喜歡跟自己玩。居住環境：聲請人目前居住地為農地
    自蓋之農舍，位於高樹村內公墓後方，在馬路上未見公墓後
    方之農舍，與公墓相連之道路較彎曲、路況不佳，僅能一輛
    車通行，農舍前有曬穀場，建築橫排依序為車庫、住宅、房
    舍、倉庫後方有養放山雞、種農作物等。職業與經濟概況
    ：聲請人表示，目前是中草藥大盤商，平日曬中草藥銷售維
    生，每月至少有10萬多元收入，每月平均約15萬元左右，平
    時週六送貨，每月支出約2 萬多元，此工作為祖傳工作，從
    小入行到現在，目前負債只有房貸約1 萬元。身心狀況：
    聲請人表示，自己的身體狀況還好。監護動機與意願：聲
    請人表示，自己有照顧末成年人等意願，認為監護權是給未
    成年人等教育，對於監護權的義務都有了解，自己爭取監護
    權的原因為未成年人等還小，相對人徐祥羽在監服刑，相對
    人劉紋雯離家出走，而且相對人劉紋雯亦有吸毒，沒有毒品
    就跟賣毒品的人在一起，自己希望未成年人等絕對不可以變
    壞，不可以跟他們父母即相對人等一樣。照顧史、親職能
    力評估：1.照顧史：聲請人表示，未成年人等自出生到現在
    ，相對人徐祥羽與相對人劉紋雯不在一定找聲請人，未成年
    人徐俊霖從讀幼幼班到現在，都有很多朋友，回家後要找祖
    母即聲請人配偶教導功課，平常在家裡面與外面玩，有時也
    會帶未成年人等去公園與國小玩。未成年人徐俊霖身體很好
    ，未成年人等生病，相對人劉紋雯沒有來家裡看未成年人等
    ，常聽朋友說看到相對人劉紋雯在村子出現，只回來拿毒品
    ，也不回家看未成年人等過的好不好，未成年人等喜歡玩玩
    具、釣魚、看船、出去玩等等，自己特別買一輛九人座的車
    子帶未成年人等去遊山玩水之用，有時鄉親來家裡玩，問未
    成年人等是否想相對人劉紋雯，未成年人等沒有什麼表示，
    未成年人等模仿能力很好，而且很獨立，未成年人徐俊霖比
    較會想，未成年人徐俊宥去監所會客都不叫相對人徐祥羽，
    聲請人表示，自己採用愛的教育，未成年人等會跟自己唱反
    調，未成年人徐俊宥的脾氣很硬，而自己在管教上使用民主
    的方式，自己覺得沒有隔代教養的問題。聲請人另表示，相
    對人劉紋雯曾與自己同住，住在後方房間內整天使用安非他
    命，當時未成年人等與相對人劉紋雯同寢，每天吸二手毒品
    ，身體日益消瘦，苦勸無效，也曾請管區協助，但是未讓相
    對人劉紋雯家人知悉。2.親職能力評估：聲請人與相對人徐
    祥羽在會談時，均表現出對未成年人等的關心，且能說明未
    成年人等之狀況，聲請人之優點在於能深刻表述未成年人等
    之狀況，在教育安排上有計劃且可行性高，與未成年人互動
    良好，有較深的依附關係，聲請人目前為中壯年，從事勞務
    身體狀況為良好，有助未成年人等之照顧，且有良好之生活
    休閒安排，且聲請人在未成年人等之教養觀念與普世教養觀
    念相近，言談間比較少尊長之身段。照顧計畫：1.探視子
    女之安排：聲請人表示，相對人劉紋雯可以探視未成年人，
    很歡迎，自己要送未成年人等去嘉義給相對人劉紋雯探視，
    相對人劉紋雯都不來看未成年人等。2.對於未成年人就學之
    態度及計畫：聲請人表示，未成年人徐俊霖今年讀高樹國小
    ，自己有參加學校之親子活動，八月要去海生館玩，未來視
    未成年人等能讀書就讓未成年人等讀書，看未成年人等興趣
    部份給予補習，不強迫未成年人之學習，有興趣才培養，不
    強迫，未來遇到問題會請教老師、公部門、請教家人與朋友
    ，與未成年人等互動上，未成年人等有問題或事情不跟相對
    人徐祥羽和相對人劉紋雯說，自己會給予未成年人等家庭的
    需求。對未成年人之觀察：未成年人徐俊霖開始不願意回
    答社工問題，後續較為熟悉僅回應簡單問題，未成年人徐俊
    霖對於要上國小反應不佳，似懂非懂讓社工困惑，但是數字
    認字及相反詞測驗能力佳，托兒所園長表示，其在學校狀況
    良好，學習能不差，不輸給同年齡的同儕，對於上小學之事
    說明可能為比較少被告知難理解；未成年人徐俊宥身材適中
    活動力旺盛，訪視時在園所及未成年人徐俊霖身旁玩耍，與
    未成年人徐俊霖關係良好，聲請人配偶出現在托兒所時，有
    強烈的依附關係，看到機車以為要回家很高興。評估與建
    議：未成年人等由聲請人適任監護人，理由如下：1.聲請人
    年齡雖為中壯年，平日勞動身體仍健壯，與未成年人等互動
    良好，在環境安排休閒及教育管教態度較相對人佳，且無惡
    行之缺失，應為關係人中之優選。2.相對人徐祥羽目前入監
    服刑，染有惡習且有入監之前科，在管教上追求有效之方式
    ，未必對未成年人等為正向示範，恐有管教失當之風險。3.
    相對人徐祥羽與相對人劉紋雯均有吸毒之慮，未成年人等交
    付監護，使未成年人等在犯罪生活中成長，易造成犯罪世代
    之循環，相對人徐祥羽與相對人劉紋雯有必要以時間證明無
    吸毒之習性且有好的教養保護能力，提供未成年人等良好環
    境，再行監護未成年人，故相對人徐祥羽、劉紋雯二人不適
    任未成年人等監護人等語，此有財團法人伊甸社會福利基金
    會屏東分事務所99年8 月11日伊屏東東港字第990506號函
    所附之未成年子女監護權訪視評估報告各1 份在卷可稽。
  (三)本院參酌上開訪視報告，並審酌未成年人等之生母身心健康
    狀態、就業及收入、住所等皆非穩定，並長期離家在外，而
    生父則目前入監服刑，因此對於未成年人等之發展及需求並
    不瞭解，是二人均並無實際行使對未成年人等之權利義務，
    且未成年人等目前實際與聲請人同住並由聲請人及聲請人配
    偶照顧，斟酌各方之意願、家庭狀況、親職能力等各項情狀
    ，認為由聲請人徐文章擔任未成年人徐俊霖、徐俊宥之監護
    人，較符合未成年人徐俊霖、徐俊宥之最佳利益，爰依前開
    法條規定，酌定如主文第1 項所示。
四、復按非訟事件法第127 條第1 項規定：「法院依民法第一千
    零五十五條規定，為酌定、改定或變更時，得命交付子女、
    未行使或負擔權利義務之一方與未成年子女會面交往之方式
    與期間、給付扶養費、交付身分證明文件或其他財物，或命
    為相當之處分，並得訂定必要事項」，且民法第1055條第4
    項前段亦明定：「法院得依請求或依職權，為未行使或負擔
    權利之一方，酌定其與未成年子女會面交往之方式及期間」
    。本院審酌未成年子女監護權之行使，旨在對子女之身心發
    展為適當之照顧養育，本院將未成年子女徐俊霖、徐俊宥權
    利義務之行使或負擔由聲請人單獨任之，僅係斟酌上開未成
    年子女最佳利益所做之考量，並不因而剝奪相對人徐祥羽、
    劉紋雯與其子女間之親子關係。準此，本院認有酌定相對人
    徐祥羽、劉紋雯對上開未成年子女會面交往方式之必要，爰
    酌定相對人徐祥羽、劉紋雯與未成年人徐俊霖、徐俊宥會面
    交往之方式及期間如主文第2 項所示。又本院僅係依現有情
    況為上開酌定，並非永久必然之安排，兩造在行使、負擔權
    利義務及探視會面時，仍應以慎重之方式為之，以期符合未
    成年子女之最佳利益，若相對人徐祥羽、劉紋雯與未成年子
    女徐俊霖、徐俊宥會面交往時，對其有未盡保護教養義務或
    不利情事時，或聲請人有以任何不正當方法阻撓相對人行使
    探視權時，他方均得訴請法院改定監護人或變更會面之方式
    或期間，併此敘明。
五、依非訟事件法第21條第2 項、第24條，民事訴訟法第78條、
    第95條，裁定如主文。
中    華    民    國    99    年    11    月    22    日
                        家事庭法  官  林美靜
以上正本係照原本作成。
如不服本裁定應於送達後10日內向本院提出抗告狀，並繳納抗告
費新臺幣1,000元。
中    華    民    國    99    年    11    月    22    日
                              書記官  孫秀桃

司法院資訊處製作；財團法人民間司法改革基金會備份。
